【裁判字號】    99,易,560
【裁判日期】    991215
【裁判案由】    詐欺
【裁判全文】
臺灣基隆地方法院刑事判決               99年度易字第560號
公  訴  人  臺灣基隆地方法院檢察署檢察官
被      告  李慧君
上列被告因詐欺案件，經檢察官聲請以簡易判決處刑（99年度偵
字第3601號），本院認為有刑事訴訟法第451條之1第4 項但書之
情形，爰依刑事訴訟法第452 條之規定，裁定改依通常程序審理
，茲判決如下︰
    主      文
李慧君無罪。
    理      由
一、查檢察官聲請以簡易判決處刑之案件，法院於審理後，認應
    為無罪判決之諭知者，應適用通常程序審判之，刑事訴訟法
    第452 條定有明文。本件檢察官原係聲請簡易判決處刑，但
    本院經審理後，認應為無罪判決之諭知，故裁定改依通常程
    序審判，合先敘明。
二、公訴意旨略以：被告李慧君明知向金融機構申請開立帳戶未
    有特殊限制，並無借用或租用他人帳戶必要，且得預見提供
    帳戶與姓名年籍不詳之人使用，可能幫助他人實施詐欺犯行
    ，仍基於幫助詐欺之不確定故意，於99年6 月21日某時（聲
    請簡易判決處刑書誤載為6月23日，經公訴人當庭更正為6月
    21日），在基隆市○○○路附近之便利商店，將渠向第一商
    業銀行基隆分行（下稱第一銀行）所申設之存款帳戶（帳號
    00000000000000號）之提款卡及密碼，交付姓名年籍不詳之
    詐騙集團成員使用，以供遂行詐欺犯行。嗣該詐騙集團成員
    意圖為自己不法之所有，於同日20時40分左右，以電話向林
    郁庭詐稱其先前網路購物發生分期付款之設定錯誤，要求其
    等至自動櫃員機前依循指示操作以更正，致林郁庭（聲請簡
    易判決處刑書誤載為許素娟，經公訴人當庭更正林郁庭），
    陷於錯誤，於同日22時許匯出新臺幣（下同）2萬6000 元至
    被告之上開帳戶，嗣因被害人林郁庭發覺受騙而報警處理，
    始循線查悉上情。因認被告涉有第30條第1 項、第339條第1
    項之幫助詐欺罪嫌云云。
三、公訴意旨認被告涉犯上開罪嫌，無非係以下列證據為其主要
    論據：
  (一)被告供承上開第一銀行之帳戶為渠所開設，且係渠將該等帳
    戶之提款卡與密碼交付他人使用。
  (二)被告上開帳戶之開戶資料及交易明細表。
  (三)證人即被害人林郁庭於警詢中之證言。
  (四)被害人林郁庭自動櫃員機匯款交易明細1紙。
四、按被告以外之人於審判外之陳述，雖不符前4 條之規定，而
    經當事人於審判程序同意作為證據，法院審酌該言詞陳述或
    書面陳述作成時之情況，認為適當者，亦得為證據。當事人
    、代理人或辯護人於法院調查證據時，知有第159條第1項不
    得為證據之情形，而未於言詞辯論終結前聲明異議者，視為
    有前項之同意。刑事訴訟法第159條之5定有明文。經查，本
    件判決以下所引用審判外之言詞或書面陳述，性質上雖屬傳
    聞證據，惟經本院審理時予以提示並告以要旨，公訴人及被
    告均未於言詞辯論終結前聲明異議，依刑事訴訟法第159 條
    之5 規定，自應例外賦予其證據適格之地位，而認其具有證
    據能力。
五、按犯罪事實應依證據認定之，無證據不得認定犯罪事實，不
    能證明被告犯罪者，應諭知無罪之判決，刑事訴訟法第 154
    條第2項、第301條第1 項分別定有明文。再犯罪事實之認定
    ，應憑證據，如未能發現相當證據，或證據不足以證明，自
    不能以推測或擬制之方法，作為裁判基礎，最高法院40年台
    上字第86號判例著有明文。又認定犯罪事實所憑之證據，雖
    不以直接證據為限，間接證據亦包括在內，然而無論直接證
    據或間接證據，其為訴訟上之證明，須於通常一般之人均不
    致有所懷疑，而得確信其為真實之程度者，始得據為有罪之
    認定，倘其證明尚未達到此一程度，而有合理之懷疑存在而
    無從使事實審法院得有罪之確信時，即應由法院為諭知被告
    無罪之判決，最高法院76年台上字第4986號判例亦著有明文
    。又檢察官對於起訴之犯罪事實，仍應負提出證據及說服之
    實質舉證責任，倘其所提出之證據，不足為被告有罪之積極
    證明，或其指出證明之方法，無從說服法院以形成被告有罪
    之心證，基於無罪推定之原則，自應為被告無罪判決之諭知
    ，有最高法院92年度台上字第128 號判例可參。另按刑法之
    幫助犯係以與正犯有共同之認識而幫助實施為要件，若於正
    犯之犯罪無共同之認識，或於正犯犯罪已經完成而僅止事後
    加功者，即不能謂有共犯之關係（最高法院18年上字第 287
    號判例意旨參照）。且刑法上幫助之行為，須有幫助他人犯
    罪之意思，如無此種故意，基於其他原因，以助成他人犯罪
    之結果，尚難以幫助論（最高法院20年上字第1022號判例意
    旨參照）。而刑法關於犯罪之故意，係採希望主義，不但直
    接故意，須犯人對於構成犯罪之事實具備明知及有意使其發
    生之兩個要件，即間接故意，亦須犯人對於構成犯罪之事實
    預見其發生，且其發生不違背犯人本意始成立（最高法院22
    年上字第4229號判例意旨參照）。是雖在外形上，可認為幫
    助，但對正犯之犯罪，無違法之認識，而欠缺幫助犯罪之故
    意，係基於其他原因，即難論以幫助犯。而所謂幫助故意，
    雖不以行為人確知被幫助者係犯何種罪名為必要，惟仍需在
    行為人主觀上可能認識之範圍內，始足當之，合先敘明。
六、訊據被告李慧君堅決否認有幫助詐欺之行為，略以：「我是
    為了找工作，看自由時報上刊登有應徵總機小姐之廣告，而
    撥打對方電話000000000 ，對方告知要拿去跟銀行作測試我
    的信用是否良好，我才將提款卡、密碼交給對方，我並不知
    道對方是詐騙集團，我也是被騙受害人」等語置辯。經查：
  (一)上開第一銀行之帳戶為被告所申辦，而被害人林郁庭於上開
    時、地為不明人士詐騙，以操作提款機，匯款進入被告上開
    帳戶，嗣為詐騙集團成員提領一空等情，業據被告供陳在卷
    ，核與證人即被害人林郁庭警詢中證述情節相符，且有被告
    上開帳戶申辦資料及自動提款機交易明細附卷可稽，則被告
    所申辦之上開帳戶為不明人士用於詐欺他人之事實，應可認
    定。然上開證據，雖足以證明被害人等確實因遭詐騙而將款
    項匯入被告所有上開帳戶之事實，但尚無法據此逕予推認被
    告於交付帳戶予他人時，有容任他人使用而為幫助詐欺之犯
    意。
  (二)被告於偵查中未能提出其所述報紙廣告，惟本院依職權向基
    隆市立文化中心調取之99年6月21日至6月23日自由時報G1版
    ，其上確刊登有內容為「電視購物網誠徵總機小姐<2 名>，
    司機送貨<1名>享勞健保底薪加獎金<月休6天>意者電洽0000
    -000000」之廣告各1則，核其外觀與一般公司行號求職徵才
    廣告無異，並非專以徵求金融機構帳戶或個人資訊為目的之
    可疑廣告。而被告所使用之0000000000號行動電話，曾於99
    年6月21日19時27分至21時29分左右，先後6次與上開廣告所
    留聯絡電話「0000000000」號行動電話通話，時間數十秒不
    等，亦有0000000000號行動電話通聯調閱查詢單1 份在卷可
    查。綜上事證，足認前揭報紙廣告係由對林郁庭詐欺取財之
    詐騙集團所委刊，乃假借徵才名義，騙取犯罪所需人頭帳戶
    之求職陷阱。被告所辯看報紙廣告應徵工作，與對方電話聯
    絡洽詢後，遭詐騙集團騙走存摺影本、提款卡及密碼等情節
    ，並非子虛，應堪採信。
  (三)被告雖有交付其第一銀行帳戶之提款卡及密碼予他人使用之
    行為，惟其主觀上必須認識取得帳戶資料者，將利用其所提
    供之提款卡及密碼作為詐欺取財罪等財產犯罪之用，始足認
    定具有幫助之故意，若被告對取得帳戶資料之人將如何利用
    其所提供之提款卡及密碼，全無認識，或雖預見詐騙集團成
    員有利用其帳戶詐欺他人之可能，惟仍確信該結果不會發生
    者，即難認為被告有何幫助他人詐欺犯罪之故意可言。現今
    社會上不法份子為遂其詐欺之伎倆，事先必備有一番說詞，
    善良民眾為其能言善道之說詞所惑，而為不合情理之舉措者
    ，屢見不鮮，不法份子利用被告亟欲求職之心態，宣稱為支
    付薪資、存入貨款，而誘使提供存摺、金融卡及密碼，並非
    毫無說服力。被告交付其上開第一銀行帳戶之提款卡及密碼
    之目的既為工作，已如前述，則被告尚須以勞務換取對價，
    此與販賣、出租或其他利用交付帳戶本身獲利之行為，因對
    方直接給予利益換取帳戶資料，可推論提供帳戶者如具一般
    智識程度，應能預見收購帳戶者目的係運用該帳戶作為財產
    上不法用途而獲利，始可能平衡其收受帳戶付出之成本之情
    形，仍屬迥然有異。何況同一不法集團成員如以類似之說詞
    向多人騙取帳戶資料，如無特別證據作為論斷之依據，又豈
    能認為多數人均單純受騙上當，只有被告預見其帳戶資料將
    被作為不法用途仍執意交出。是被告因應徵工作而交付帳戶
    之提款卡及密碼，如非有確實證據足以認定被告交付帳戶之
    提款卡及密碼當時，主觀上可預見收取帳戶者將利用該帳戶
    作為詐欺犯罪使用，否則基於無罪推定原則，仍難率予認定
    被告有幫助他人詐欺之故意。又以一個正常理性人來說，豈
    有無償提供自己帳戶予詐欺集團使用，讓詐欺集團得以隱身
    幕後，享受鉅額不法暴利，無端讓自己接受檢警追查，負擔
    刑責之理，此點不合情理至極之事，反而未見檢察官有何論
    述。此外，經遍查卷內全部事證，均無其他足以與上開證據
    綜合判斷而可確實推論出被告於交付其帳戶之提款卡及密碼
    時，即預見不法份子將利用其帳戶之提款卡及密碼詐欺他人
    而容任為之的證據。本院認無從僅因被告交付帳戶之提款卡
    及密碼之客觀行為，即遽認被告主觀上有幫助詐欺之故意。
  (四)綜上所述，被告雖將本案帳戶之提款卡、密碼交予不詳之人
    ，但被告乃因見報紙徵人廣告，而遭誆騙陷於錯誤交付前開
    帳戶資料，其於交付前開帳戶資料時，尚難認其已預見可能
    幫助對方從事詐欺取財之用，或主觀上有何容任其作為犯罪
    工具使用之意，自屬欠缺幫助詐欺取財之犯意，難認其有公
    訴人所指之幫助詐欺取財之犯行。檢察官所舉之證據，尚不
    足讓本院形成有罪之心證。此外，復查無其他積極證據足資
    認定被告有何幫助詐欺之犯行，揆諸前揭說明，自應為被告
    無罪之諭知。
七、據上論斷，依刑事訴訟法第452條、第301條第1 項，判決如
    主文。
本案經檢察官李辛茹到庭執行職務。
中    華    民    國    99    年    12    月    15    日
                  刑事第一庭審判長法  官  王福康
                                  法  官  劉桂金
                                  法  官  羅貞元
以上正本證明與原本無異。
如不服本判決應於收受送達後10日內向本院提出上訴書狀，並應
敘述具體理由；其未敘述上訴理由者，應於上訴期間屆滿後20日
內向本院補提理由書(均須按他造當事人之人數附繕本)「切勿逕
送上級法院」。
中    華    民    國    99    年    12    月    15    日
                                  書記官  彭淑芳

司法院資訊處製作；財團法人民間司法改革基金會備份。
